臺灣高等法院刑事判決　　　　　　　　 94年度上易字第366號
上　訴　人　臺灣基隆地方法院檢察署檢察官
被　　　告　甲○○
上列上訴人因被告侵占案件，不服臺灣基隆地方法院93年度訴字
第412 號，中華民國93年12月31日第一審判決（聲請簡易判決處
刑案號：臺灣基隆地方法院檢察署92年度調偵字第52號），提起
上訴，本院判決如下：
    主  文
原判決撤銷。
甲○○連續意圖為自己不法之所有，而侵占對於業務上所持有之
物，處有期徒刑陸月，如易科罰金，以佰元折算壹日。
    事  實
一、甲○○原係全揚徵信事業有限公司（以下簡稱：全揚公司）
    總經理，負責承辦客戶委託徵信調查及收受調查費用等事務
    ，為從事業務之人。詎其竟意圖為自己不法之所有，並基於
    概括之犯意，先於民國（下同）91年11月27日，將客戶黃麗
    華所交付之調查費用新臺幣（下同）15萬元之其中7 萬元侵
    吞入己；復於92年1 月7 日，將客戶祭祀公業管理人吳以文
    交付之20萬元調查費用，從中挪用侵吞4 萬元，共計侵吞款
    項11萬元。嗣經全揚公司與黃麗華等人對帳時始發覺上情。
二、案經全揚公司訴由臺灣基隆地方法院檢察署檢察官聲請以簡
    易判決處刑，嗣經原審法院以本件不宜以簡易判決處刑，改
    依通常訴訟程序審理。
    理  由
一、按侵占罪係即成犯，凡對自己持有之他人所有物，有變易持
    有為所有之意思時，即應構成犯罪，縱事後將侵占之物設法
    歸還，亦無解於罪名之成立（最高法院43年度台上字第675
　　號判例亦同此意旨）。
二、訊據被告甲○○矢口否認有何業務侵占犯行，辯稱：收受黃
    麗華交付之調查費7 萬元時，伊是全揚公司總經理，關於調
    查所支出之費用，伊有權從向客戶收取之調查費用中，先挪
    用部分費用作為購買器材之用，事後再檢具單據向公司報帳
    ，而前開收取之7 萬元中，其中3 萬元係用於購買公司辦案
    之器材，另外因公司欠伊2 個月薪水尚未支付，故伊另以4
    萬元抵充該部分薪資。另向祭祀公業管理人吳以文收取而未
    予交回公司之4 萬元，其中3 萬元係購買儀器及支付人工費
    用，另外1 萬元係俟案件結束才準備向公司申報云云。惟查
    ：
（一）右揭事實，業據告訴代理人即證人吳冠廷於偵查中指訴綦
      詳，核與證人黃麗華及全揚公司代表人乙○○證述情節相
      符，並有被告署名之收據、委託書各2 紙在卷可稽（又其
      中黃麗華部分之委託書日期〈即92年3 月20日〉雖在繳付
      調查費用日期〈即91年10月16日、11月27日〉之後，應係
      事後所補具，附予敘明），即被告於偵查中亦自承有挪用
      祭祀公業管理人吳以文所繳付之4 萬元等語（見偵緝字第
      184 號卷第11頁反面）。
（二）又被告雖辯稱伊有權從向黃麗華、祭祀公業管理人吳以文
      收取之調查費用中，先挪用部分費用作為購買器材等之用
      ，然此攸關被告是否構成業務侵占罪之重要事項，被告何
      以從偵查中以迄原審93年1 月14日訊問時從未提及此事，
      反而於偵查中堅稱黃麗華部分，僅收到8 萬元，其餘7 萬
      元因案件尚未調查完畢，並未收到等語（見同上卷第11頁
      反面）。再被告究竟為調查而支出何項費用？購買何物？
      ，亦未據提起任何單據以實其說；且告訴人公司於87年間
      即已開始營業，關於攝影機、針孔等調查器材，應屬常備
      工具，實無臨時購買之必要，然被告竟為調查案件，每件
      均花費數萬元購買器材，實有悖於常情。再證人黃麗華係
      於91年10月16日、11月27日分別支付被告8 萬元及7 萬元
      ，已如前述，且證人黃麗華證稱其中8 萬元係預繳頭款，
      而7 萬元係支付尾款等語（見同上卷第32頁），則被告若
      為調查而支出購買器材等費用，理應於調查之初即有支出
      之必要，惟何以於收受第1 筆即8 萬元之調查費用時，未
      先予使用？甚且按時繳回公司，反而於調查完畢收受尾款
      後，始稱要購買調查器材等而予以挪用，此亦與常理有違
      。是被告嗣後翻異前詞，辯稱係為購買調查器材而挪用部
      分費用等語；另證人乙○○、吳冠廷嗣後亦附合被告前開
      辯詞，證稱被告未挪用款項云云，要屬卸責及迴護之詞，
      均不足採。
（三）再被告雖辯稱向黃麗華所收受之7 萬元中，其中4 萬元係
      用以貼補告訴人公司未給付伊2 個月之薪資云云；另證人
      吳冠廷於原審審理時亦證稱：被告所收之7 萬元，其中4
      萬元係作為被告92年2 、3 月份之薪資等語（見原審卷第
      67頁）。惟被告於91年11月27日即已收受黃麗華繳付之前
      揭7 萬元，已如前述，斯時告訴人公司並未積欠被告任何
      薪資，被告又如何將其中4 萬元貼補其日後始發生之薪資
      債權？叔亦有悖於常理，益見被告此部分所辯亦不足取。
（四）綜上所述，被告所辯均屬畏罪卸責之詞，並不可採。至被
      告事後縱有將所侵吞之款項繳還告訴人公司，惟揆諸前揭
      判例意旨，亦無解於業務侵占罪之成立。本件事證已臻明
      確，被告犯行洵堪認定，應依法論科。
三、核被告所為，係犯刑法第336 條第2 項之業務侵占罪。被告
    先後多次業務侵占犯行，時間緊接，所犯構成要件相同之罪
    ，顯係基於概括犯意為之，應依連續犯之規定，論以一罪。
四、原審不察而以不能證明被告此部分犯罪而為無罪之諭知，尚
    有未洽，檢察官據此指摘原判決此部分不當，為有理由，自
    應由本院將原判決予以撤銷改判。爰審酌被告之素行、犯罪
    之動機、目的、手段，與被告侵占之金額並不多，事後已繳
    還告訴人公司，並取得告訴人諒解，所生損害輕微等一切情
    狀，量處如主文所示之刑，並諭知易科罰金之折算標準，以
    示懲儆。
五、公訴意旨另以：被告意圖為自己不法之所有，並基於概括之
    犯意，於91年8 月間，將全揚公司客戶吳裕坤所陸續交付之
    調查費用，從中侵吞7 萬5500元，因認被告連續犯有刑法第
    336 條第2 項之業務侵占罪云云。公訴人認被告涉有前揭罪
    嫌，無非係以證人吳裕坤於偵查中之證詞及其出具之切結書
    ，資為論據。惟訊據被告堅詞否認有上開犯行，辯稱：本件
    係吳裕坤私下委託伊調查，與公司無關等語，經查：
（一）據證人吳冠廷於原審中證稱：吳裕坤之前委託公司辦案部
      分所交之4 萬3000元，被告均有繳回公司；另吳裕坤委託
      被告私人辦案部分，公司並不知情，因被告私下辦案違反
      公司規定，故對被告提出侵占告訴，藉以釐清案情等語（
      見原審卷第68頁、第70頁），是告訴人此部分之告訴僅係
      藉由法院查明被告是否有違反公司規定私下接案等情，尚
      非直指被告有侵占吳裕坤交付之款項，甚為明確。又經原
      審傳喚證人吳裕坤到庭結證：無論是委託全揚公司或被告
      個人辦案，均係被告與其交涉，11萬8500元均交給被告，
      其本身亦有承包全揚公司招牌工程，至被告與全揚公司如
      何拆帳，伊並不知情等語（見原審卷第75頁），是依證人
      吳裕坤所言，被告確有私下承接伊所委託調查之案件，且
      伊確有將調查費用繳交被告，至被告有無侵占告訴人公司
      之費用，證人吳裕坤並不知情。準此，被告以自己名義私
      下接受他人委託辦案，縱有違告訴人公司之規定，惟其此
      部分調查所收受之費用，並不能認為係告訴人公司所有，
      即無所謂易持有為所有之侵占行為。被告此部分所辯，尚
      堪採信，此外，復查無其他積極直接證據足以證明被告此
      部分犯罪，本應為無罪之諭知，惟公訴人認為此部分之行
      為與前揭論罪科刑部分有連續犯之裁判上一罪之關係，爰
      不另為無罪之諭知，附此敘明。
（二）檢察官上訴意旨，仍以被告此部分之行為應構成業務侵占
      罪云云，指摘原判決此部分認定為不當，應認並無理由，
      亦併予說明。
據上論斷，應依刑事訴訟法第369 條第1 項前段、第364 條、第
299 條第1 項前段，刑法第56條、第336 條第2 項、第41條第1
項，罰金罰鍰提高標準條例第1 條前段、第2 條，判決如主文。
本案經檢察官曾忠己到庭執行職務。
中　　華　　民　　國　　94　　年　　5 　　月　　11　　日
　　　　　　　　　刑事第四庭    審判長法　官  許增男
　　　　　　　　　　　　　　　　　　  法　官  周煙平
　　　　　　　　　　　　　　　　　　  法　官  謝靜恒
以上正本證明與原本無異。
不得上訴。
                                      書記官  魏淑娟
中　　華　　民　　國　　94　　年　　5 　　月　　11　　日
附錄：本案論罪科刑法條全文
刑法第336 條第2 項
對於業務上所持有之物，犯前條第1項之罪者，處6 月以上5 年以
下有期徒刑，得併科3000元以下罰金。
